【裁判字號】    97,台上,2313
【裁判日期】    971031
【裁判案由】    請求返還寄託物
【裁判全文】
最高法院民事判決            九十七年度台上字第二三一三號
上  訴  人  台灣新光商業銀行股份有限公司大墩分公司
法定代理人  丁○○
上  訴  人  台灣新光商業銀行股份有限公司台中分公司
法定代理人  丙○○
共      同
訴訟代理人  陳建成律師
被 上訴 人  甲○○
            乙○○○
共      同
訴訟代理人  趙建興律師
上列當事人間請求返還寄託物事件，上訴人對於中華民國九十七
年六月四日台灣高等法院台中分院第二審判決（九十七年度金上
字第四號），提起上訴，本院判決如下：
    主  文
原判決除假執行外廢棄，發回台灣高等法院台中分院。
    理  由
被上訴人甲○○、乙○○○主張：伊媳婦陳憶慧在上訴人台灣新
光商業銀行股份有限公司大墩分公司（下稱新光商銀大墩分公司
）擔任襄理，對該公司客戶提領款項有覆核權責，於執行職務範
圍內，為該公司之負責人，竟利用職務上之機會，於伊持存摺及
印章至銀行領款時，盜蓋空白取款條，嗣於原判決附表（下稱附
表）所示日期分別冒領被上訴人甲○○（下稱甲○○）在上訴人
台灣新光商業銀行股份有限公司台中分公司（下稱新光商銀台中
分公司）及被上訴人乙○○○（下稱乙○○○）在新光商銀大墩
分公司之存款，依次各計新台幣（下同）六百萬元、三百萬元，
爰依民法第六百零三條寄託物返還請求權，及民法第一百八十八
條僱用人之損害賠償責任，擇一為請求等情，求為命新光商銀台
中分公司給付甲○○六百萬元，及新光商銀大墩分公司給付乙○
○○三百萬元，並均加計自起訴狀繕本送達翌日起算法定遲延利
息之判決。
上訴人新光商銀台中分公司、新光商銀大墩分公司則以：伊依兩
造約定核驗印鑑及密碼後付款，無須驗明交易人之身分，已對被
上訴人發生清償效力；縱受領人非存款人，伊善意向債權之準占
有人清償，依民法第三百十條第二款有清償效力；伊公司驗印人
員核對印鑑、密碼及相關資料無誤後即可付款，無須待陳憶慧之
覆核；依兩造金錢消費寄託契約之約定，利息應按伊公告活期存
款利率年息百分之○．一計算；本件應有過失相抵之適用；被上
訴人交付存摺、印章及告知密碼予陳憶慧，應有概括授權其提領
系爭款項，縱無授權，被上訴人亦應負表見代理責任；受領被上
訴人請求清償存款之意思表示者係伊之櫃檯經辦人員，其核對印
鑑相符，即應交付存款，陳憶慧並無機會利用職務侵害存款人之
權利；陳憶慧盜蓋被上訴人印章於空白取款條，係屬其個人犯罪
行為，與其是否執行職務無關；陳憶慧任職襄理，並非負責人等
語，資為抗辯。
原審將第一審所為被上訴人敗訴之判決廢棄，改判如其聲明，無
非以：陳憶慧任職新光商銀大墩分公司襄理期間，持蓋有被上訴
人印鑑之取款條，於附表所示時間，分別領取如附表所示被上訴
人帳戶內之存款，為兩造所不爭執，並有取款條在卷可稽，自屬
實在。又陳憶慧涉犯背信罪，經台灣台中地方法院判處有期徒刑
八年併科罰金一億元，上訴後，經台灣高等法院台中分院減為有
期徒刑四年，併科罰金五千萬元。上開二刑事判決之被害人附表
欄並未列被上訴人二人。陳憶慧於原審自承及刑事案件偵審中自
首其係利用被上訴人辦理轉帳及提款時，盜蓋空白取款條，加以
冒領，核與證人即上訴人銀行驗印人員張鈺煖結證乙○○○於九
十五年七月十九日之三筆取款係經主管陳憶慧授權以無摺取款方
式領取款項，互相合，並有主管核准交易明細表附卷可稽，足
證陳憶慧係監守自盜，未經被上訴人授權領取存款，且陳憶慧涉
犯刑法第二百十六條、第二百十條行使偽造私文書罪嫌及刑法第
三百三十九條第一項詐欺罪嫌、銀行法第一百二十五條之二銀行
職員背信罪嫌，被上訴人要無與有過失或重大過失可言。而被上
訴人以印章、存摺交付陳憶慧，委託其辦理特定事項，就其以被
上訴人名義所為上開監守自盜之行為，尚難認須由被上訴人負表
見代理之授權人責任。陳憶慧盜領存款之取款條上，均經其本人
覆核，驗印人員吳鳳菴、謝芳妤並證述超過五十萬元金額，必須
經陳憶慧授權始得領取，足證陳憶慧利用其襄理職務，監守自盜
，並非債務履行關係之第三人，上訴人亦不能主張係「善意、不
知」，無民法第三百十條第二款之適用。綜上，被上訴人本於民
法第六百零三條寄託物返還請求權，請求上訴人返還六百萬元、
三百萬元，及加計法定遲延利息，為有理由，應予准許。至被上
訴人依民法第一百八十八條請求，即無庸審究等詞，為其判斷之
基礎。
查原審依證人陳憶慧於原審之自承犯罪，認定其於附表所示時間
，冒領被上訴人之存款，惟陳憶慧於原審證稱：九十五年七月十
日三筆錢是甲○○要伊轉給他的三個兒子，但伊挪用給組頭，後
來伊分別於同年月二十日、二十一日、二十五日以同筆金額匯入
甲○○的三個兒子等語（見原審卷第一一六頁背面），倘所言非
虛，則附表所載甲○○於九十五年七月十日被提領之八十萬元、
六十萬元及六十萬元等三筆，係甲○○授權陳憶慧提領，轉給甲
○○之子，於此情形，陳憶慧提領存款之行為已對甲○○發生效
力，上訴人就甲○○此部分之存款似已清償。乃原審未予斟酌，
自有可議。次查上訴人主張被上訴人將其存摺及蓋有其印鑑章並
填妥密碼之取款條交付陳憶慧，即有授與代理權予陳憶慧之事實
云云（見原審卷第一八四頁），乃上訴人重要之防禦方法，原審
恝置不論，遽爾為上訴人敗訴之判決，自有理由不備之違法。末
查上訴人主張本件利息應按其公告之活期存款利率年息百分之○
．一計算，原審依兩造金錢消費寄託契約關係，命上訴人返還存
款以年息百分之五計算利息，未敘明其依據，同屬判決不備理由
。上訴論旨，指摘原判決違背法令，求予廢棄，非無理由。
據上論結，本件上訴為有理由。依民事訴訟法第四百七十七條第
一項、第四百七十八條第二項，判決如主文。
中    華    民    國  九十七  年    十    月  三十一  日
                      最高法院民事第二庭
                          審判長法官  吳  正  一
                                法官  劉  福  聲
                                法官  阮  富  枝
                                法官  顏  南  全
                                法官  沈  方  維
      本件正本證明與原本無異
                                      書  記  官
中    華    民    國  九十七  年   十一   月   十七   日
                                                      Ｑ


司法院資訊處製作；財團法人民間司法改革基金會備份。
